臺灣板橋地方法院刑事判決　　　　　　　 96年度訴字第214號
公　訴　人　臺灣板橋地方法院檢察署檢察官
被　　　告　丁○○
　　　　　　　　　　（另案於臺灣臺北監獄臺北分監執行）
指定辯護人　蔡淑美律師（法律扶助基金會）
上列被告因強盜案件，經檢察官提起公訴（95年度偵字第8257號
），本院判決如下：
    主  文
丁○○無罪。
    理  由
一、公訴意旨略以：被告丁○○綽號阿輝，前因違反麻醉藥品管
    理條例案件，經法院判處有期徒刑2 年6 月確定，於民國87
    年12月30日假釋出監，89年5 月7 日保護管束期滿。詎其猶
    不知悔改，與丙○○（強盜罪業經最高法院95年度臺上字第
    6227號判決有罪確定）、彭國政（強盜罪業經最高法院94年
    度臺上字第4334號判決有罪確定）三人共同基於意圖為自己
    不法所有之犯意聯絡，於90年5 月24日1 時許，共同攜帶客
    觀上具危險性之兇器開山刀1 把，且為免身分被認出，三人
    均戴全罩式安全帽，由彭國政駕駛車號LS-1847 號自用小客
    車，搭載丁○○、丙○○，駛至臺北縣新莊市○○路559 號
    之「尚陽超商」前，彭國政留在駕駛座上負責把風接應，丁○○與持前揭開山刀之丙○○進入「尚陽超商」內，由丙○○以開山刀抵在該超商職員甲○○背部，致甲○○不能抗拒
    ，再由丁○○強行取走櫃檯收銀機之金錢，計新臺幣（下同
    ）1,000 元，嗣二人強押甲○○進入該車後座，由彭國政駕
    駛，丁○○、丙○○則分坐甲○○兩側，並用膠帶將甲○○
    之眼睛貼住，強取置於其口袋之皮夾（內有6,000 元、身分
    證、健保卡各1 紙及信用卡3 張），得手後將該車駛離現場
    約100 公尺左右，再令甲○○下車，彭國政、丁○○、丙○○旋即駛離該處，並將強盜所得，由丙○○分得一千餘元及
    信用卡3 張，彭國政分得1,500 元及甲○○之身分證、健保
    卡各1 紙，餘由丁○○取得。彭國政並將甲○○之身分證、
    健保卡各1 紙交付王信智。嗣於90年7 月4 日22時許，為警
    自王信智所駕駛之車內查獲甲○○之身分證、健保卡各1 紙
    ，始循線查獲上情，因認被告涉犯刑法第330 條第1 項之結
    夥三人以上攜帶兇器強盜之加重強盜罪嫌。
二、按犯罪事實應依證據認定之，無證據不得認定犯罪事實；被
    告或共犯之自白，不得作為有罪判決之唯一證據，仍應調查
    其他必要之證據，以察其是否與事實相符；不能證明被告犯
    罪者，應諭知無罪之判決，刑事訴訟法第154 條第2 項、第
    156 條第2 項、第301 條第1 項分別定有明文。次按認定不
    利於被告之事實須依積極證據，苟積極證據不足為不利於被
    告事實之認定時，即應為有利於被告之認定（最高法院30年
    臺上字第816 號判例意旨參照）。又檢察官對於起訴之犯罪
    事實，倘其所提出之證據，不足為被告有罪之積極證明，或
    其指出之證明方法，無從說服法院以形成被告有罪之心證，
    基於無罪推定之原則，自應為被告無罪判決之諭知（最高法
    院92年臺上字第128 號判例意旨參照）。
三、本件公訴人認被告涉犯刑法第330 條第1 項之結夥三人以上
    攜帶兇器強盜之加重強盜罪嫌，係以證人即共犯丙○○、乙○○（原名彭國政）之供述、被害人甲○○之指訴、甲○○
    之身分證、健保卡影本及其所書立之贓物認領保管單各1 紙
    為其主要論據。
四、訊據被告堅決否認有何結夥三人以上攜帶兇器而強盜之犯行
    ，辯稱：伊雖然住在臺北縣新莊市○○路132 巷10弄1 號2
    樓，有一個姐姐謝慧真、一個弟弟謝東昇，且伊全身都有刺
    青，但伊並不認識丙○○、乙○○（原名彭國政）二人，亦
    未參與起訴書所載之犯罪事實，且伊當時人在屏東恆春照顧
    祖父，人不在臺北，不可能在臺北與他人一起犯案等語。其
    辯護人辯護意旨略以：共犯丙○○對於「阿輝」是否為被告
    丁○○之證詞，前後反覆不一，不無重大瑕疵，不應採信。
    況案重初供，丙○○於案後對第一份警詢筆錄，坦承自己犯
    行，並供稱與彭國政、「阿輝」共犯強盜案件，衡情並無袒
    護「阿輝」之必要，其既稱只知「阿輝」叫「小輝」，並知
    該人之真實姓名、住址、年籍，則丙○○如何能於事隔多年
    後之94年1 月4 日具體描述「東輝」之特徵？至共犯彭國政
    於本院審理時已明確表示不認識被告，所稱之共犯「阿輝」
    不是被告；再被害人甲○○更從未指認或當面辨認被告是否
    為強盜之人，是公訴人所憑之證據不足以證明被告有共同參
    與犯罪。況被告於本案案發當時，人在屏東恆春照顧祖父謝
    親富，有不在場證明等語。經查：
  (一)證據能力：
  1.證人即共犯丙○○於另案警詢、偵查及法院訊問時之陳述：
  (1)證人丙○○於另案警詢時之陳述：
    按被告以外之人於審判中滯留國外或所在不明而無法傳喚或
    傳喚不到，其於檢察事務官、司法警察官或司法警察調查中
    所為之陳述，經證明具有可信之特別情況，且為證明犯罪事
    實存否所必要者，得為證據，刑事訴訟法第159 條之3 第3
    款定有明文。查證人丙○○於警詢時所為之陳述，雖係被告
    以外之人於審判外之陳述而屬傳聞證據，惟證人丙○○於本
    院審判中，經本院依其警詢時所陳報之住居所地址即其戶籍
    所在地，以查無此人退回而傳喚無著之情，有送達證書1 紙
    在卷可稽（見本院卷第92頁），再證人丙○○現因刑事執行
    案件，業經臺灣板橋地方法院檢察署於94年11月22日發布通
    緝之情，有臺灣高等法院被告前案紀錄表在卷可佐（見本院
    卷第38頁），顯見證人丙○○因另涉刑案而逃亡，現所在不
    明而無法傳喚，惟參以證人丙○○雖係本案起訴犯罪事實之
    共犯，然其於其所涉犯罪事實部分，於另案偵查、審判之階
    段，均坦承犯行，且從未供述其於警詢時之陳述有何違背其
    意願而為陳述之處，顯見證人丙○○於警詢時之陳述並無受
    有何外力干擾而有違法取供之處，自具有可信之特別情況，
    且其於警詢時係陳述犯案之情節，亦為證明犯罪事實之存否
    所必要，揆諸上開規定，證人丙○○於警詢時所為之陳述，
    自得為證據。是辯護人辯稱：丙○○經傳喚不到，未經交互
    詰問，其於警詢時所為之陳述無證據能力等語，無足採信。
    至證人丙○○於警詢時所為之陳述，其證明力如何，則應綜
    合全部事證以為認定。
  (2)證人丙○○於另案偵查、法院訊問時之陳述：
    按證人、鑑定人依法應具結而未具結者，其證言或鑑定意見
    ，不得作為證據；又證人應命具結，刑事訴訟法第158 條之
    3 、第186 條第1 項前段分別定有明文。查丙○○於另案偵
    查、法院訊問時之陳述，均係於92年9 月1 日修正刑事訴訟
    法修正生效後所為，丙○○當時雖係立於被告身分經檢察官
    、法官訊問，然對本案被告而言，仍係被告以外之人於本院
    審判外之陳述而屬傳聞證據，就證據能力部分，自仍應符合
    前開刑事訴訟法之規定，始得為本案之證據。然證人丙○○
    於另案偵查及法院訊問時所為之陳述，均未經具結，此有訊
    問筆錄可證，揆諸前揭規定，證人丙○○於另案偵查、法院
    訊問時之陳述，即無證據能力。
  2.不爭執部分：
  (1)92年9 月1 日修正刑事訴訟法生效施行前所取得之人證部分
    ：按新修正刑事訴訟法係於92年2 月6 日經總統公布施行，
    而同日公布施行之新修正刑事訴訟法施行法增訂第7 條之2
    規定：「中華民國九十二年一月十四日修正通過之刑事訴訟
    法……；其他條文自九十二年九月一日施行」，第7 條之3
    復規定：「中華民國九十二年一月十四日修正通過之刑事訴
    訟法施行前，已繫屬於各級法院之案件，其以後之訴訟程序
    ，應依修正刑事訴訟法終結之。但修正刑事訴訟法施行前已
    依法定程序進行之訴訟程序，其效力不受影響」。是證人警
    詢作證，均在新修正刑事訴訟法施行前依舊訴訟法法定程序
    踐行之訴訟程序，依上開規定，其效力不受新修正刑事訴訟
    法之影響。而修正前刑事訴訟法採自由心證主義，對證據之
    種類未予限制，凡得為證據之資料，均具有論理之證據能力
    。警訊筆錄為司法機關所為證據調查之資料，法院依直接審
    理之方法加以調查，即將該警訊筆錄提示被告，令就其內容
    為適當之辯論，經法院就其是否可信為直接之調查者，自具
    有證據能力，得採為判決之基礎（最高法院95年度臺上字第
    2734號判決要旨參照）。查被害人甲○○於另案警詢、偵查
    （業經具結），共犯乙○○於另案警詢、90年7 月24日偵查
    中以被告身分陳述，均係於92年1 月14日修正通過之刑事訴
    訟法施行前，已依法定程序進行之訴訟程序，其效力不受影
    響，且被告之辯護人就共犯乙○○之供述，於本院審理時當
    庭同意有證據能力（見本院卷第120 、121 頁），就被害人
    甲○○於另案警詢、偵查中之陳述部分，檢察官、被告及其
    辯護人迄於本院言詞辯論終結前均未聲明異議，復經本院審
    酌該證據作成之情況，並無違法取證或陳述人非基於自由意
    願所為陳述之瑕疵，認為均適於為本案之證據，自應有證據
    能力。
  (2)92年9 月1 日修正刑事訴訟法生效施行後所取得之人證部分
    ：查共犯乙○○於另案93年10月28日、94年12月1 日偵查中
    所為之陳述，乃係於92年9 月1 日修正刑事訴訟法生效施行
    後所取得之證據，而共犯乙○○就此部分雖係立於被告身分
    經檢察官而為訊問，然對本案被告而言，仍係被告以外之人
    於本院審判外之陳述而屬傳聞證據，就證據能力部分，自仍
    應符合前開修正後刑事訴訟法之規定，始得為本案之證據。
    而共犯乙○○上開於另案偵查中所為之陳述，均未經具結，
    此有訊問筆錄可證，揆諸前揭規定，此部分於另案偵查中之
    陳述，即無證據能力。
  (3)本案所引用之文書證據（即被害人甲○○所書之贓物認領保
    管單），被告及其辯護人迄於本院言詞辯論終結前均未聲明
    異議，且本院審酌該證據作成之情況，並無違法取證之瑕疵
    ，認為均適於為本案之證據，依刑事訴訟法第159 條之5 之
    規定，有證據能力，合先敘明。
  (二)檢察官雖以共犯丙○○、乙○○之陳述為證據，然證人丙○○於另案偵查及法院訊問時所為之陳述，並無證據能力，已
    如前述，此部分自不得資為不利被告之認定。而依證人丙○○於警詢時證稱：於90年5 月24日1 時許，我夥同彭國政、
    『綽號「阿輝」』共三人，由我向朋友借乙部寶藍色（筆錄
    誤繕為保藍色）prima 自小客車，當時由彭國政擔任駕駛，
    我及『綽號「阿輝」』坐後座分持開山刀前往臺北縣新莊市
    ○○路559 號（尚陽超市）強盜店員皮包（內有臺幣6,000
    元及甲○○ID、健保卡等物）逃逸。……因我在該店內賭博
    玩具輸了很多錢，心有不滿，並由我提議策劃行搶。當時由
    彭國政在車上把風接應，我及『綽號「阿輝」』戴全罩式安
    全帽及手套進入店內，我持開山刀喝令店員甲○○不要動，
    並持開山刀抵住甲○○胸口，強押至店外，直接強盜店員皮
    包，後乘車逃逸等語（見彰化縣警察局溪湖分局溪警刑字第
    2484號刑案偵查卷宗〈下稱警卷二〉第3 頁反面、4 頁），
    可知證人丙○○僅係供證當日係夥同彭國政及『綽號「阿輝
    」』之人共同強盜犯案，並未指明該綽號「阿輝」者之真實
    姓名年籍，且其於上開警詢時亦未指認該綽號「阿輝」之人
    為何人，自無從證明該綽號「阿輝」之人即係本案被告丁○○。再依證人彭國政於警詢時證稱：甲○○身分證（筆錄誤
    載為身份證）及健保卡1 張是我夥同丙○○及「阿輝」姓名
    不詳男子於90年5 月24日1 時許，在臺北縣新莊市○○路55
    9 號（尚陽超商）內強押店員甲○○上車強盜財物得手後逃
    逸。……當時我開著壹部自小客，顏色深藍色，車號已忘記
    ，載著丙○○及「阿輝」男子於90年5 月24日1 時許，在臺
    北縣新莊市○○路559 號尚陽超商前，我將車輛停好，我們
    三人各戴安全帽（全罩式）及手套。由我在車上把風，丙○○持開山刀及「阿輝」（徒手）二人進入尚陽超商內，由丙○○持刀架在甲○○脖子上強押甲○○到車上，我將該車開
    走，然後丙○○動手搜刮甲○○身上財物皮包壹個內有現金
    柒仟元左右及相關身分證（筆錄誤繕為身份證）及證件，得
    手後，將甲○○棄至路旁後逃逸。丙○○跟我說要去尚陽超
    商強盜甲○○財物，問我說要不要參加，我說好，於是做案
    前就去勘查地形後就下手強盜，丙○○是主謀。強盜所得現
    金柒仟元，我分得壹仟伍佰元，其餘由丙○○和「阿輝」朋
    分花用等語（見彰化縣警察局溪湖分局溪警刑字第2371號刑
    案偵查卷宗〈下稱警卷一〉第4 頁反面、5 頁），又於警詢
    時證稱：是於90年5 月24日凌晨1 時許，我駕1 部自小客車
    載丙○○及『綽號「阿輝」』等二人經過臺北縣新莊市○○
    路559 號（尚陽超商），丙○○便說他在該超商內玩電玩輸
    了不少錢，想要修理該超商店員，我便停車，丙○○及『綽
    號「阿輝」』立即戴上全罩式安全帽進入超商內，約1 分鐘
    左右，丙○○及『綽號「阿輝」』二人即持乙把小武士刀強
    押該超商店員進入我駕駛停在超商外等候之自小客車內，丙○○便用拳、腳痛毆該店員，並叫我立即開車，以避免遭到
    錄影，我立即將車開離案發現場約二百公尺（同中港路）較
    偏僻處停住，丙○○又毆打該店員，並喝令該店員交付身上
    財物，店員拿出身上所有之財物後，我便開車折返在距離該
    尚陽超商約50公尺處將該店員趕下車，我立即駕車載丙○○
    、『綽號「阿輝」』逃離等語（見警卷二第1 頁反面、2 頁
    ），並於偵查中證稱：另1 張甲○○的身分證是丙○○及一
    位叫「阿輝」者及我去1 家超商，由我開車載他們去等語（
    見90年度偵字第4737號偵查卷〈下稱偵卷一〉第4 頁反面）
    ，又稱：當天「阿輝」與丙○○叫我開車載他們去那家超商
    說要牽機車，到達後，他們二人進去，我在車上，我看到丙○○從他身上拿出20幾公分的刀架進去之後，丙○○用手壓
    著甲○○的頭將甲○○壓進車子後座，他再和「阿輝」二人
    壓著甲○○的手搶了甲○○7,000 多元和身分證、健保卡，
    丙○○給我1,500 元等語（見偵卷一第18頁反面），再稱：
    叡與一「綽號阿輝」男子找我，叫我載他們去找人，因他們
    在電玩店輸了不少錢，……他們兩人均以頭戴安全帽，叡拿
    著開山刀，兩人手戴手套下車，約三、四分鐘之後，兩人拿
    刀押甲○○到車上，兩人叫我將車子往前開，約40、50公尺
    ，我把車子調頭，他們就叫我停車，他們把甲○○推下車，
    在車上他們兩人在車上搜括甲○○身上財物約7,000 元及證
    件等語（見91年度偵字第1864號偵查卷〈下稱偵卷二〉第18
    頁反面），又稱：一開始就是要去教訓他，因便利商店有錄
    影，所以戴安全帽，他們二人（叡及「輝」）先下車打吉，
    後又把吉押上車等語觀之（見偵卷二第63頁），證人乙○○
    於上開警詢、偵查中所證稱一同犯案之共犯乃係綽號「阿輝
    」之人，並未指明該綽號「阿輝」者之真實姓名年籍，再佐
    以證人乙○○於本院審理時經具結後，當庭指認被告證稱：
    （問：是否認識庭上的被告？）不認識。（問：之前有無看
    到庭上的被告？）沒有。……（問：90年5 月24日當天你是
    否有到尚陽超商為強盜行為？）有。（問：當天是有哪些人
    一起去為強盜行為？）我、丙○○及綽號「阿輝」的男子，
    該「阿輝」是丙○○帶來的，我當天第一次看到他。……（
    問：你現在對於阿輝的長相、特徵，現在是否還有印象？）
    時間太久了，我只記得他的頭髮很長，沒有燙髮，我當晚見
    過之後，就沒有再聯絡了。（問：丙○○所帶來的「阿輝」
    ，與你一起到尚陽超商強盜取財，該「阿輝」到底是否為庭
    上的被告丁○○？）不是。那個丁○○的頭，沒有這麼大，
    我只記得長髮。……（問：當時的共犯「阿輝」大約幾歲的
    人？）沒有印象，但是他是年輕的男子。（問：丙○○有無
    說這個「阿輝」是住在哪裡？）沒有。（問：當時丙○○帶
    「阿輝」到何處找你？）丙○○打電話給我說在我新莊市○○街的家附近的巷子等我，丙○○來時，就帶著「阿輝」等
    語（見本院卷第99至101 頁），是以，證人乙○○於本院審
    理時，經具結後，當庭指認被告並非與其、丙○○於90年5
    月24日1 時許，一同前往臺北縣新莊市○○路559 號之「尚
    陽超商」對店員甲○○為強盜取財之共犯即綽號「阿輝」之
    男子。綜上，依證人丙○○於警詢及乙○○於警詢、偵查中
    之陳述，僅足以認定與渠等共同為強盜犯行之共犯為綽號「
    阿輝」之男子，然該綽號「阿輝」之男子究係何人，因丙○○、乙○○並未具體指認，自無從認定該綽號「阿輝」之男
    子為何人。再者，證人乙○○於本院審理時已明確證稱：被
    告丁○○並非該綽號阿輝之共犯，是本院自難以僅以證人丙○○於警詢及乙○○於警詢及偵查中泛稱共同犯案之人乃係
    綽號「阿輝」之男子，即遽謂該綽號「阿輝」之人為本案被
    告丁○○，是檢察官所舉之此部分證據，尚無從資為不利被
    告之認定。
  (三)再依證人即被害人甲○○於警詢時指訴：當時歹徒有三人，
    「均戴全罩式安全帽」，也帶手套及持開山刀，當時我在尚
    陽超商上班時，突然有二名頭戴全罩式安全帽、帶手套，分
    持開山刀進入店內，其中一人持開山刀架抵住胸口，並喝令
    不要動，然後強行押至由另一名歹徒開車接應的車上，然後
    用膠布貼住我的嘴巴（筆錄誤繕為嘴吧），載至離案發地約
    300 公尺左右後，叫我下車，並且由乙名歹徒（持開刀山抵
    住胸口之人）強行將我口袋內的皮包搶走（內有臺幣6,000
    元許、身分證〈筆錄誤載為身份證〉、健保卡、信用卡3 張
    ），當時接應之歹徒是開乙部保藍色prima 自小客車，後逃
    逸等語（見警卷二第10頁），並於偵查中指稱：當時有二人
    均戴安全帽進入尚陽超商，其中一人拿刀抵住我的腰部，另
    一人進入櫃臺拿錢，之後兩人就把我押上車，拿我身上皮包
    證件，上車被蒙面之前有看到接應之人也頭戴安全帽在車上
    等語（見偵卷二第19頁），依被害人於警詢、偵查中所指訴
    之情節觀之，可知對被害人實施強盜犯行之三名歹徒，當時
    均頭戴全罩式安全帽，被害人並未見到該三名歹徒之面貌，
    自無從指認該三名歹徒之真實身分，況被害人所書立之贓物
    認領保管單，亦僅足證明被害人領回當時遭強盜之物品即身
    分證、健保卡，無從證明對被害人為強盜犯行之共犯之一為
    本案被告。是以，依被害人之指訴及所書立之贓物認領保管
    單僅足證明被害人曾遭三名歹徒強盜，並無從據以認定被告
    即為綽號「阿輝」之共犯之一。至被告雖以證人戊○○證明
    被告自90年4 月起至10月間，人在屏東恆春照顧被告之祖父
    ，有不在場證明等語，參諸證人戊○○於本院審理時之證述
    與被告就其如何照顧祖父之細節相核，有甚多不同之處，惟
    按認定犯罪事實應依證據，為刑事訴訟法所明定，故被告否
    認犯罪事實所持之辯解，縱屬不能成立，仍非有積極證據足
    以證明其犯罪行為，不能遽為有罪之認定（最高法院30年上
    字第1831號判例要旨參照），是以，雖被告以上開期間人在
    屏東照顧祖父之辯解，是否屬實，尚非無疑，然在無其他積
    極證據足資證明被告有罪下，亦無從僅以被告之辯解不成立
    ，即遽為不利被告之認定，附此敘明。
五、綜上，公訴人所指被告涉犯結夥三人以上攜帶兇器強盜之犯
    行，除證人即共犯乙○○、丙○○供稱另名共犯為綽號「阿
    輝」之男子，及被害人指訴遭三名歹徒強盜之證述外，並無
    任何其他積極證據足以證明該名綽號「阿輝」之男子確係本
    案被告丁○○，且共犯乙○○於本院審理時亦結證稱：不認
    識本案被告，與其及丙○○一同共犯強盜案件之綽號「阿輝
    」男子並非本案被告，明確排除被告涉案，本院自難僅憑共
    犯乙○○、丙○○及被害人甲○○前開於警詢、偵查未經指
    認被告時所稱一同犯案之人為綽號「阿輝」之概稱，即遽認
    該名綽號「阿輝」之男子即係為本案被告丁○○；此外，復
    查無其他積極證據足以證明被告有何公訴意旨所指之犯行，
    揆諸前開說明，既不能證明被告犯罪，自應諭知被告無罪之
    判決，以昭審慎。
據上論斷，應依刑事訴訟法第301 條第1 項，判決如主文。
本案經檢察官郭季青到庭執行職務。
中　　華　　民　　國　　96　　年　　7 　　月　　20　　日
                  刑事第十九庭  審判長法　官  許必奇
                                      法  官  陳明偉
                                      法  官  鄧雅心
以上正本證明與原本無異。
如不服本判決應於送達後10日內向本院提出上訴狀。
                                      書記官　王小芬
中　　華　　民　　國　　96　　年　　7 　　月　　20　　日
